【裁判字號】    98,台上,1635
【裁判日期】    980903
【裁判案由】    交付帳冊等
【裁判全文】
最高法院民事判決            九十八年度台上字第一六三五號
上  訴  人  甲○○
訴訟代理人  柯伊伶律師
被 上訴 人  板橋磚廠股份有限公司
特別代理人  乙○○
訴訟代理人  吳中仁律師
上列當事人間請求交付帳冊等事件，上訴人對於中華民國九十七
年五月六日台灣高等法院第二審判決（九十五年度上字第九六三
號），提起上訴，本院判決如下：
    主  文
原判決除假執行部分外廢棄，發回台灣高等法院。
    理  由
被上訴人起訴主張：上訴人自民國八十一年十二月一日起至九十
三年三月二十六日止，擔任伊公司之清算人，並於八十二年間領
取台北縣政府發給伊公司之土地徵收補償款新台幣（下同）四千
五百五十四萬三千二百零七元及土地債券三百萬元，竟未按規定
辦理清算事務，亦不分配款項予各股東，股東會於九十三年三月
二十六日已另選任乙○○為新清算人，兩造間之委任關係消滅，
依民法第五百四十條、第五百四十一條及公司法第九十七條等規
定，上訴人有交付帳冊、金錢及提出明確報告之義務等情，爰求
為命上訴人將自八十一年十二月一日起至交付日止之總帳、分類
帳、傳票、收支憑證、資產負債表、損益表、財產目錄及現金流
量表等財務報表（下稱系爭財務報表）交付予伊，並提出清算報
告書，向伊明確報告擔任清算人期間內清算事務進行之顛末，暨
將如原判決附表（下稱附表）所示之存款、基金及孳息交付予伊
之判決。
上訴人則以：九十三年三月二十六日之股東臨時會係由無召集權
人乙○○以其個人名義召集，所為改選乙○○為清算人之決議無
效，伊仍為清算人，當無移交相關帳冊、金錢之義務等語，資為
抗辯。
原審維持第一審所為上訴人敗訴之判決，駁回其上訴，係以：被
上訴人於六十一年間解散，八十一年十二月一日股東臨時會改選
上訴人為清算人，上訴人於八十二年七月二十一日以被上訴人公
司清算人名義，領取台北縣政府發給被上訴人之土地徵收補償款
四千五百五十四萬三千二百零七元及土地債券三百萬元，迄今尚
未分配予各股東，清算亦未完結。按清算人與公司之關係，除本
法規定外，依民法關於委任之規定，公司法第九十七條定有明文
。而依民法第五百四十條、第五百四十一條規定，受任人應將委
任事務進行之狀況，報告委任人，委任關係終止時，應明確報告
其顛末。受任人因處理委任事務，所收取之金錢、物品及孳息，
應交付於委任人；受任人以自己之名義，為委任人取得之權利，
應移轉於委任人。上訴人雖抗辯其仍為清算人，無移交帳冊及金
錢之義務云云，惟訴外人即被上訴人公司之股東陳惠林、陳惠農
曾於九十二年八月十八日向台灣板橋地方法院（下稱板橋地院）
聲請解任上訴人之清算人職務（九十二年度司字第二七三號解任
清算人事件），於九十三年二月十六日法院審理時，在場之上訴
人、聲請人及其餘股東陳宏憲、林陳艷子、陳碧珠、股東陳明義
之代理人均表示同意由乙○○擔任被上訴人之清算人；上訴人雖
抗辯該日尚有董事陳俊仁、陳錦標未到場，且乙○○嗣於九十三
年三月二十六日未經合法之股東臨時會選任為清算人云云，但上
訴人先係同意由乙○○擔任清算人，繼則於股東陳閃等人控告其
背信案件（板橋地院檢察署九十二年度偵續一字第二四號），股
東陳惠農起訴請求確認委任關係不存在事件（原法院九十二年度
上字第八四七號），表示對於被上訴人於九十三年三月二十六日
選任乙○○為清算人不爭執，且陳稱其已非清算人，並承諾辦理
移交，應認有辭任之意。又乙○○於九十三年二月二十五日以其
個人名義寄發股東會開會通知單予各股東選任清算人，則各股東
及董事於接獲通知及開會時，自足知悉上訴人辭任清算人乙事，
堪認上訴人辭任之意思表示已到達全體股東及董事。上訴人多年
不進行清算事務，其既不願擔任清算人（包括選任清算人及當然
清算人），並已辭任，且於嗣後訴訟中一再否認其為清算人，則
其目前非清算人，甚為明確，應認其與被上訴人間之委任關係已
終止，依公司法第九十七條規定，自負有民法第五百四十條、第
五百四十一條之義務。從而，被上訴人請求上訴人交付系爭財務
報表及提出清算報告書，明確報告擔任清算人期間內清算事務進
行之顛末，並將如附表所示之存款、基金及孳息交付被上訴人，
即屬有據，應予准許等詞，為其判斷之基礎。
惟按股份有限公司之清算，除公司法或章程另有規定或股東會另
選清算人外，以董事為清算人，公司法第三百二十二條第一項定
有明文。依卷附被上訴人公司變更登記表記載，上訴人為該公司
董事（見一審訴更字卷一三四頁），而其於八十一年十二月一日
經股東臨時會選任為清算人，復經原審認定無訛。原審雖以上訴
人於九十三年二月十六日表示同意由乙○○擔任清算人，嗣後亦
自承其已非清算人為由，認其已辭任清算人（包括選任清算人及
當然清算人）職務；惟上訴人為被上訴人公司董事，於該公司股
東會未合法另選清算人時，上訴人與其餘董事即為清算人。而原
審指上訴人係併辭任選任清算人及基於董事資格之當然清算人職
務云云，所憑為何？又股東陳惠林等人向板橋地院聲請解任上訴
人之清算人職務，如係解任其經股東會選任之清算人職務，則上
訴人縱與其他股東同意由乙○○擔任清算人，何以得認上訴人就
嗣後股東會如未合法選任清算人時，亦不願基於董事身分為清算
人，而有預先辭任之意？倘乙○○未經股東會合法選任，於未有
其他選任清算人之情形，上訴人與其餘董事，即為清算人，則能
否謂上訴人與被上訴人間之委任關係已終止，即非無疑。原審未
遑細究，遽以上訴人已辭任清算人，兩造間之委任關係終止為由
，而為不利上訴人之論斷，自有可議。上訴論旨，指摘原判決不
當，求予廢棄，非無理由。又民法第五百四十條前段規定「受任
人應將委任事務進行之狀況，報告委任人」，第五百四十一條規
定「受任人因處理委任事務，所收取之金錢、物品及孳息，應交
付於委任人。受任人以自己之名義，為委任人取得之權利，應移
轉於委任人」，則兩造間之委任關係存在與否，是否影響被上訴
人依上開規定而為請求？案經發回，宜併闡明之，以利終結。
據上論結，本件上訴為有理由。依民事訴訟法第四百七十七條第
一項、第四百七十八條第二項，判決如主文。
中    華    民    國  九十八  年    九    月    三    日
                      最高法院民事第一庭
                          審判長法官  蕭  亨  國
                                法官  葉  勝  利
                                法官  高  孟  焄
                                法官  鄭  玉  山
                                法官  許  正  順
      本件正本證明與原本無異
                                      書  記  官
中    華    民    國  九十八  年    九    月   十五   日
                                                     ｍ


司法院資訊處製作；財團法人民間司法改革基金會備份。
